臺灣苗栗地方法院民事判決　　　　　　　 95年度訴字第461號
原　　　告　甲○○
　　　　　　　　　　　號
被　　　告　乙○○
　　　　　　　　　　　6號3樓.
訴訟代理人　廖宜祥律師
上列當事人間履行買賣契約事件，本院於民國96年5 月31日言詞
辯論終結，判決如下：
    主      文
原告之訴及假執行之聲請均駁回。
訴訟費用由原告負擔。
    事實及理由
壹、程序事項：
一、按訴狀送達後，原告不得將原訴變更或追加他訴，但請求之
    基礎事實同一者，擴張或減縮應受判決事項之聲明者，不在
    此限；民事訴訟法第255條第1項第2款、第3款分別定有明文
    。本件原告起訴時訴之聲明為：(1)被告乙○○、鍾慶陽、鍾
    慶輝、鍾慶祥、鍾金綢、鍾金美、鍾美鈴等7人應繼承竹南
    鎮中港里4鄰番社15號位於竹南鎮○○段第335、350、352、
    354、359、360地號土地上，未經辦理保存登記之建築物；
    (2)被告乙○○應將繼承之位於竹南鎮○○段第359、354、35
    2、360地號土地上之建築改良物，協助移轉至原告名義；(3)
    被告乙○○應返還購買款新臺幣（下同）150萬元予原告；
    (4)被告乙○○應給付原告自起訴狀繕本送達翌日起至給付日
    止，按週年利率5％計算之利息；(5)願供擔保請准宣告假執
    行。後於民國96年2月6日審理時以言詞撤回對被告鍾慶陽、
    鍾慶輝、鍾慶祥、鍾金綢、鍾金美、鍾美鈴等人之起訴，並
    變更訴之聲明為：被告乙○○應給付原告200萬元，及起訴
    狀繕本送達翌日起至給付日止，按週年利率5％計算之利息
   （卷第135頁）。嗣又於96年3月6日審理時，變更訴之聲明為
    ：(1)被告應給付原告200萬元，及自96年2月2日更正聲明狀
    繕本送達翌日起至清償日止，按週年利率5％計算之利息；
    (2)願供擔保請准宣告假執行（卷第153頁）。核其變更，係
    基於同一基礎事實（基於簽訂本件不動產買賣契約之事實）
    及擴張、縮減應受判決事項之聲明，均與前揭規定相符，應
    予准許。
貳、實體事項：
一、原告主張：
（一）坐落苗栗縣竹南鎮○○段第335 、350 、352 、354、359
      、360地號土地上，門牌號碼苗栗縣竹南鎮中港里4鄰番社
      15號之房屋（下稱系爭建物），名義上為訴外人即被告配
      偶鍾添財所有，嗣鍾添財於85年9月28日死亡，系爭建物
      應由被告與子女鍾慶輝、鍾慶陽、鍾金綢、鍾金美、鍾美
      鈴、鍾美蓮、鍾以貞、鍾佳宜等人繼承。因鍾慶陽先前向
      原告借款共300萬元，尚餘200萬元未還，原告遂與被告（
      由訴外人鍾慶陽代理）於87年11月4日簽訂不動產買賣契
      約書（下稱系爭契約），約定被告應將系爭建物及系爭契
      約附表中所示之機器設備以200萬元出賣予原告，以擔保
      原告與鍾慶陽間之借款，故原告並無給付買賣價金200萬
      元。惟鍾慶陽未清償借款，被告亦未履行系爭契約交付系
      爭建物，為此，原告乃解除系爭契約，請求被告回復原狀
      即返還買賣價金200萬元等語。
（二）並聲明：(1)被告應給付原告200萬元，及自96年2月2日更
      正聲明狀繕本送達翌日起至清償日止，按週年利率5％計
      算之利息；(2)願供擔保請准宣告假執行。
二、被告抗辯：
（一）本件原告請求履行買賣契約，已為臺灣高等法院臺中分院
      88年度上字第405號交付買賣標的物事件之確定判決效力
      所及，原告本件起訴顯然違背一事不再理原則。再者，原
      告已自認系爭契約係擔保原告與鍾慶陽間之借款，則被告
      與原告間並無消費借貸關係存在，以被告為訴之對象顯然
      有誤；且原告並未給付買賣價金200萬元，是原告解除系
      爭契約，並依回復原狀之規定請求返還價金及利息，並無
      理由。
（二）並聲明：(1)原告之訴及其假執行之聲請均駁回；(2)如受不
      利判決，願供擔保請准宣告免為假執行。
三、因原告之聲明及陳述不完足，本院為明瞭其主張之請求權為
    何，依民事訴訟法第199條之規定行使闡明權，詢問原告所
    主張者為：要解除契約效力，請求取回價金（回復原狀）？
    或因被告無法交付系爭房屋（給付不能）致受有損害，請求
    被告賠償損害？經原告明確答以：前者，要解除契約之效力
    ，取回價金等語，有96年3月6日言詞辯論筆錄在卷可佐（卷
    第152至153頁）；是可認原告所主張者為民法第259條之解
    約後回復原狀請求權。
四、按民事訴訟法上所謂一事不再理之原則，乃指同一事件已有
    確定之終局判決者而言。所謂同一事件，必同一當事人就同
    一法律關係而為同一之請求，若此三者有一不同，即不得謂
    為同一事件，自不受確定判決之拘束（最高法院19年上字第
    278號判例參照）。查本件原告前於88年間向被告提起交付
    買賣標的物之訴，經本院88年度訴字第51號、臺灣高等法院
    臺中分院88年度上字第405號（卷第30至37、68至73頁，下
    稱前訴訟）判決確定在案乙節，業經本院依職權調卷核閱無
    誤。本件訴訟與前訴訟當事人雖屬同一，惟就請求之內容觀
    之，原告於前訴訟係請求交付買賣標的物即本件系爭建物及
    機器設備，本件則為解除契約後請求被告回復原狀即返還買
    賣價金，二者之請求並非同一，依前揭說明，本件與前訴訟
    自非同一事件。是被告抗辯原告提起本件訴訟有違一事不再
    理原則云云，並非可採。
五、本院為行集中審理協同兩造協議並簡化爭點如下：
（一）不爭執事項：
    (1)兩造確實有簽訂本件87年11月4日之買賣契約（即系爭契
      約），原告並未給付價金200萬元給被告。
    (2)本件契約是為擔保訴外人鍾慶陽之借款。
（二）爭執事項：
　　　被告有無返還原告200萬元之義務？
六、關於爭點即被告有無返還原告200 萬元之義務？
（一）查本件系爭建物未辦理保存登記，應以原始起造人鍾添財
      為系爭建物之所有權人，鍾添財死亡後，系爭建物應由其
      繼承人即被告及子女等人共同繼承而為公同共有。再共有
      土地或建築改良物，其處分應以公同共有人過半數及其應
      有部分合計過半數之同意行之，土地法第34條之1第1項定
      有明文。被告未得其他繼承人之公同共有人同意，即與原
      告訂立本件系爭契約買賣系爭建物，兩造間之買賣債權契
      約雖非無效，惟系爭建物之移轉處分行為乃物權行為，依
      土地法第34條之1之規定，應由過半數之繼承人同意行之
      ，全體繼承人既未分割遺產，系爭建物仍屬公同共有，是
      原告請求被告依系爭契約將系爭建物移轉予原告，為給付
      不能等情，業經前訴訟之臺灣高等法院臺中分院88年度上
      字第405號判決審認確定在案（卷第68至73頁）。
（二）按因可歸責於債務人之事由，致給付不能者，債權人得解
      除契約；契約解除時當事人雙方負回復原狀之義務，受領
      之給付為金錢者，應附加自受領時之利息償還之；民法第
      256條、第259條第1項第2款定有明文。經查，系爭契約因
      可歸責被告之事由致給付不能，已如前（一）所述，原告
      亦於96年3月6日審理時當庭向被告表示解除契約（卷第
      153 頁）。則依前揭規定，被告負有回復原狀之義務。然
      系爭買賣契約是擔保原告與鍾慶陽間之借款，原告並未實
      際給付價金200萬元之情，為兩造所不爭執之事實；是被
      告既未受領原告之任何給付，自無返還受領給付之義務。
      從而，原告請求被告返還價金200萬元，洵屬無據。
七、綜上所述，原告於解除系爭買賣契約後，請求被告返還買賣
    價金200萬元及法定遲延利息，為無理由，應予駁回。
八、本件事證已臻明確，兩造其餘攻擊防禦方法與舉證，經核均
    與本件判決結果無影響，爰無庸一一論述，附此敘明。
九、據上論結，本件原告之訴為無理由，依民事訴訟法第78條，
    判決如主文。
中　　華　　民　　國　　96　　年　　6 　　月　　21　　日
                  民事庭法　官　黃怡玲
以上正本係照原本作成。
如對本判決上訴，須於判決送達後20日內向本院提出上訴狀。
                        書記官　劉依緹
中　　華　　民　　國　　96　　年　　6 　　月　　21　　日
